【裁判字號】    98,易,612
【裁判日期】    980515
【裁判案由】    偽造文書等
【裁判全文】
臺灣板橋地方法院刑事判決               98年度易字第612號
公  訴  人  臺灣板橋地方法院檢察署檢察官
被      告  丙○○
            甲○○
上列二人共同
選 任 辯護人陳明暉律師
            郭令立律師
上列被告因偽造文書等案件，經檢察官提起公訴（九十七年度偵
字第一五二六七號、第六○三號），本院判決如下：
    主  文
丙○○、甲○○共同債務人於將受強制執行之際，意圖損害債權
人之債權，而處分其財產，丙○○處有期徒刑肆月，甲○○處有
期徒刑月，如易科罰金，均以新臺幣壹仟元折算壹日。
丙○○被訴其餘部分無罪。
    事  實
一、丙○○與甲○○係夫妻關係。緣丙○○因積欠乙○○債務未
    清償，於民國九十六年八月間簽發票號為三八六四○三、三
    八六四○四、三八六四○五等本票三紙，票面金額合計新臺
    幣（下同）一百五十萬元（見本院九十六年票字第一○八二
    三號裁定附件），予乙○○以供上開債權之擔保，該等票據
    屆期未經丙○○清償，乙○○即持向本院民事簡易庭聲請准
    許本票強制執行之裁定，本院於九十六年十月三日以九十六
    年度票字第一○八二三號裁定准許為強制執行，該裁定並於
    同年十月十六日送達於丙○○住處，由甲○○收受並轉知丙○○後，於丙○○之財產將受強制執行之際，丙○○即與甲○○為避免丙○○所有之土地受執行，基於共同意圖損害債
    權人乙○○上揭債權之犯意聯絡，於收受裁定之同日（即九
    十六年十月十六日），竟委請不知情之成年代書丁○○，簽
    立夫妻贈與契約，填載土地登記申請書，持向臺北縣瑞芳地
    政事務所，辦理將原登記於丙○○名下坐落臺北縣瑞芳鎮○○○○段0000-0000、0000-0000、0000-0000、0000-0000、
    0000-0000、0000-0000、0000-0000、0000-0000、0000-000
    0地號等九筆土地（下稱本案系爭土地），以「贈與」名義
    移轉登記予甲○○名下，而處分其財產。嗣乙○○欲對前開
    不動產為強制執行時，調閱上開土地之登記謄本後，始發現
    上情。
二、案經乙○○訴請臺灣板橋地方法院檢察署檢察官偵查起訴。
    理  由
壹、有罪部分（即被告丙○○、甲○○損害債權部分）:
一、按刑事訴訟法第一百五十九條之四第一款規定，除顯有不可
    信之情況外，公務員職務上製作之紀錄文書、證明文書亦得
    為證據。蓋該等文書係公務員依其職權所為，與其責任、信
    譽攸關，若有錯誤、虛偽，公務員可能因此負擔刑事及行政
    責任，從而其正確性高，且文書經常處於可受公開檢查之狀
    態，設有錯誤，甚易發現而予及時糾正，是其真實之保障性
    甚高。卷附建物登記第二類謄本（見他字第二二四七號卷第
    十四至二十一頁）、土地所有權狀、印鑑證明書及土地增值
    稅不課徵證明書等，均係公務員審核申請人提出文書後，於
    職務上製作之證明文書，並無顯不可信之情況，應認有證據
    能力；至於臺北縣瑞芳地政事務所九十七年四月十一日北縣
    瑞地登字第○九七○○○二三五一號函及所附土地登記申請
    書，為被告自行委託代書製作後提出，證人丁○○於本院審
    理中提出贈與契約書，係被告等所簽立，此為被告等坦承在
    卷，當事人就此證據，均未於本院辯論終結前，聲明異議，
    依刑事訴訟法第一百五十九條之五第二項之規定，亦認有證
    據能力。
二、訊據被告丙○○、甲○○固坦承於收受本票裁定之日，即委
    請代書將本案系爭土地，以夫妻贈與之名義移轉登記為被告
    甲○○名下等事實，惟均矢口否認有何損害債權之犯行。被
    告丙○○辯稱：伊會將本案系爭土地贈與被告甲○○，係因
    伊前欠被告甲○○一筆錢，贈與之意思係在本票裁定作成前
    ，伊等只是在該裁定收受後，始辦理移轉之登記，伊等均無
    損害債權之故意云云；被告甲○○辯稱：伊於辦理贈與土地
    之移轉登記時，不知有本票裁定之事，伊跟被告丙○○結婚
    時，被告丙○○要做房地產，向伊借款九十萬元，這些年因
    為工作繁忙所以一直沒有處理這筆借款之事，遲至二十多年
    後才處理，且伊等結婚之後生活開銷都是伊在處理，況被告
    丙○○與告訴人乙○○在一起，持續有五年左右，所以被告
    丙○○將土地贈與給伊是應該的，伊並無損害債權之犯行云
    云。經查：
  (一)被告丙○○為清償債務，簽發上揭三紙本票予告訴人，告訴
    人屆期未獲清償後，持該等票據向本院聲請裁定強制執行，
    本院以九十六年度票字第一○八二三號裁定准許為強制執行
    ，該裁定已於同年十月十六日送達於被告丙○○住處，被告
    等即於同日委請代書，以夫妻贈與之名義，將原登記在被告
    丙○○名義下之本案系爭土地移轉登記予被告甲○○，使臺
    北縣瑞芳地政事務所該管公務員於同年月二十五日將上開贈
    與之事項，登載於職務上所掌之土地登記謄本之公文書上等
    事實，業經被告等供認不諱，並有證人即代書丁○○於本院
    審理中之證詞可按，復有卷附本院九十六年度票字第一○八
    二三號裁定書、贈與契約書、臺北縣瑞芳地政事務所九十七
    年四月十一日北縣瑞地登字第○九七○○○二三五一號函及
    所附土地登記申請書、建物登記第二類謄本、土地所有權狀
    、印鑑證明書及土地增值稅不課徵證明書等可稽，此部分事
    實堪以認定。
  (二)被告甲○○雖辯稱於移轉登記本案系爭土地時不知本票裁定
    之事，惟其於本院審理中則供承：「（問：你是何時收到法
    院的民事裁定？）九十六年十月十六日。」、「（問：是在
    收到乙○○聲請法院本票裁定准予強制執行之前或之後多久
    去找郭律師的？）收到本票裁定之後，隔二、三天左右才去
    找郭律師的。」、「（問：郭律師如何建議？有無具體建議
    你要用哪些步驟保障你的財產呢？）他有講訴訟程序如何進
    行，其他我沒有印象。」、「（問：找完郭律師之後，後來
    你與丙○○有採取哪些做法？）聽從郭律師的建議，一路上
    做下來。」、「（問：有無包含瑞芳鎮○○○○段等九筆土
    地的過戶？）這也是其中之一。」、「（問：這份贈與契約
    書是你們之前寫好，然後拿去代書事務所交給丁○○代書的
    嗎？）贈與契約書是九十六年十月十六日當天在代書事務所
    寫得。」等語，證人丁○○則證稱：「九十六年十月十六日
    當天，丙○○及甲○○二人攜帶資料過來我的事務所，我說
    我要做資料，做完資料之後才用印。」等語，並提出被告二
    人於九十六年十月十六日簽立贈與契約書一紙為證，綜上，
    被告甲○○係於九十六年十月十六日收受本票裁定，並於同
    日簽立贈與契約書，委任代書辦理夫妻贈與登記事項足堪認
    定，據被告甲○○上揭證詞，其收受本票裁定後，即去找律
    師商議，並依律師之建議，採取上揭移轉財產之行為，依上
    揭代書之證詞，及辦理移轉登記之時間，其找律師商議之時
    間點，應係在收受本票裁定當日，而非所辯之收受後二、三
    日，且既已找律師商議，自無不知該本票裁定內容及法律上
    效果之理由；被告等就為何會於收受本院上揭本票裁定之同
    日，隨即委請代書為上揭財產之處分行為，被告丙○○於偵
    查中先辯稱：「我太太很辛苦，我要回報他。」（見他字第
    二二四七號卷第六十九頁）云云，之後被告二人在偵查中復
    分別供稱：「因為剛結婚時，他在做房地產，我有拿一筆錢
    給他，約九十萬元，他以這九筆土地做為償還之用。」云云
    （被告甲○○）、「我本來有欠我太太錢」云云（被告丙○○），此一辯詞與被告丙○○初次辯稱因被告甲○○很辛苦
    要回報之詞已有重大矛盾之處，況衡之被告二人結婚時間即
    所辯借款之時間係在七十二年間，本件系爭土地移轉登記之
    發生時間則在九十六年十月間，期間長達二十四年餘，被告
    二人就此一債務遲不處理，如何會臨時起意，以移轉土地以
    清償之，亦無法合理說明，是依被告等於收受本票裁定書後
    ，同往律師處詢問，並於收受當日即委請代書移轉登記被告
    丙○○之土地等前後發生順序觀之，本件系爭土地之移轉登
    記，應係因收受本票裁定所為脫產行為無疑，被告等所辯於
    事實不符，應係圖免罪責之詞，均無足採，本件事證已明，
    犯行堪以認定，應依法論科。
三、按刑法第三百五十六條損害債權罪之成立，僅須債權人對於
    債務人取得強制執行法第四條所列執行名義，得以隨時聲請
    法院強制執行者，即屬之；而所謂取得執行名義，不以經判
    決確定者為限，且於他人取得執行名義後，確有毀壞、處分
    或隱匿其財產之行為，即足以成立犯罪；又依強制執行法第
    三十條之一準用民事訴訟法第四百九十一條第一項規定，對
    於裁定之抗告，除法律別有規定者外，無停止執行之效力，
    本票裁定，均別無抗告得停止執行之特別規定，故以之為執
    行名義時，自無庸裁定確定；對於許可執行之裁定提出抗告
    ，依強制執行法第十八條第二項之規定，僅構成裁定停止之
    事由，抗告人應向抗告法院聲請停止執行之裁定，並繳交擔
    保金後，始得停止執行，亦足徵對於本票裁定之抗告，並不
    影響其執行力。核被告等所為，均係犯刑法第三百五十六條
    損害債權罪。被告甲○○雖無債務人之身分，惟與被告丙○○即債務人，共同實行上揭損害債權之犯行，仍應依刑法第
    三十一條第一項前段之規定論以共同正犯，並依同項但書規
    定減輕其刑。被告等利用不知情之丁○○向地政事務所辦理
    夫妻贈與移轉登記而處分系爭不動產，為間接正犯。爰審酌
    被告甲○○並無前案紀錄，素行尚稱良好，因被告丙○○與
    告訴人間紛爭涉訟，有卷附臺灣臺北地方法院判決書為憑，
    且積欠債務，既經本院裁定，竟無視司法裁判，意圖以虛偽
    贈與之方式脫產，毀損告訴人債權之犯罪動機、手段、目的
    ，及其犯後均未坦承犯行等一切情狀，分別量處如主文所示
    之刑，並諭知易科罰金之折算標準。
四、公訴意旨另略以：被告等於收受上揭本票裁定後，被告丙○○將本案系爭土地九筆以「贈與」之名義移轉登記予被告甲○○，足生損害於地政機關對地政管理之正確性及告訴人債
    權之利益，因認被告等另涉犯刑法第二百十四條之使公務員
    登載不實罪嫌云云。按犯罪事實應依證據認定之，無證據不
    得認定犯罪事實；不能證明被告犯罪者，應諭知無罪之判決
    ，刑事訴訟法第一百五十四條第二項及第三百零一條第一項
    分別定有明文。又稱贈與者，謂當事人約定，一方以自己之
    財產無償給與他方，他方允受之契約，民法第四百零六條定
    有明文，而刑法第二百十四條之使公務員登載不實罪，係以
    明知為不實之事項，而使公務員登載於職務上所掌之公文書
    ，足以生損害於公眾或他人者，為犯罪構成要件。訊據被告
    等均堅詞否認有使公務員登載不實之犯行，被告等均辯稱：
    本案系爭土地之移轉，伊等均確屬有贈予之意思等語。經查
    ，被告等於收受上揭本票裁定之後，即將原登記被告丙○○
    名下之本案系爭土地，以夫妻贈與之方式移轉登記予被告甲○○，業經證明如上，惟被告等對於確有贈與之合意，並辦
    理上揭土地之移轉登記均不否認，亦經證人丁○○於本院審
    理中證述明確，是該等贈與契約之訂定，在無其他證據足以
    證明係通謀虛偽意思表示之情形下，難認無贈與之合意，既
    然被告等人確有贈與之合意，此一贈與契約即非虛偽（雖本
    院認渠贈與之目的係為損害債權，然此不影響本件贈與契約
    之成立），是被告等委請代書持上揭契約文件，至地政事務
    所辦理移轉登記，此一行為即無「不實事項」，其使公務員
    登載之行為，尚於刑法第二百十四條規定之犯罪構成要件不
    合，被告等此部分犯罪尚屬不能證明，原應為無罪判決之諭
    知，惟起訴書認此部分犯行，與本院判決有罪之上揭犯罪，
    有裁判上一罪之想像競合犯關係，爰不另為無罪判決之諭知
    。
貳、無罪部分（即被告丙○○損害債權部分）：
一、公訴意旨另略以：被告丙○○簽發交付告訴人乙○○之本票
    七紙，總計一百六十三萬元，經提示均未獲付款，且知告訴
    人乙○○向本院聲請對上開本票准許強制執行案件，業經本
    院於九十六年十月三日、十月十九日，以九十六年度票字第
    一○八二三號、第一一六八六號民事裁定而得為強制執行在
    案。詎被告丙○○基於損害告訴人上揭債權之犯意，於九十
    六年十月二十三日，將其所有之坐落臺北縣板橋市○○段00
    00-0000 地號，面積一二○平方公尺，權利範圍1/5 ，門牌
    號碼臺北縣板橋市○○街五十五巷八號之房屋及土地（下稱
    本案系爭房地）出售予不知情之廖美意，並移轉登記於廖美
    意之子劉德威之名下，雙方約定之價金四百五十萬元，除由
    廖美意先行支付一百五十萬元予被告丙○○外，剩餘之三百
    萬元則用以抵償被告培森先前購物之貸款，致告訴人無法就
    上開房地為強制執行而受有損害，因認被告丙○○此部分行
    為另涉犯刑法第三百五十六條之損害債權罪云云。
二、按犯罪事實應依證據認定之，無證據不得認定犯罪事實；不
    能證明被告犯罪者，應諭知無罪之判決，刑事訴訟法第一百
    五十四條第二項及第三百零一條第一項分別定有明文。又刑
    法第三百五十六條之損害債權罪，係以債務人於將受強制執
    行之際，意圖損害債權人之債權，而毀壞、處分或隱匿其財
    產者，為其犯罪構成要件，若對將受強制執行之際之客觀事
    實缺乏認識，而無犯罪故意，縱行為致生損害債權人之財產
    或其他利益，亦難律以本條之罪。
三、公訴人認被告丙○○涉犯損害債權罪，無非係以告訴人之指
    述、本院九十六年度票字第一一六八六號裁定及板橋市○○
    段0000-0000 地號土地登記謄本、板橋市○○段00000-000
    建號建物登記謄本、臺北縣板橋地政事務所函、買賣合約書
    影本等為其主要論據，訊據被告丙○○對於已收受上揭本票
    裁定及將本案系爭房地出售予廖美意，並移轉登記於廖美意
    之子劉德威之名下等節均不否認，惟堅詞否認有為損害債權
    之犯行，辯稱：本案系爭房地係在收到本票裁定前即已經委
    請仲介出售，在本票裁定收受前即與買主廖美意談定出售事
    宜，在收受裁定後始完成買賣之移轉登記，伊無意圖損害告
    訴人之債權等語。經查：被告丙○○於九十六年九月三日將
    本案系爭房地委託信義房屋鄭宏偉出售，並於同年九月二十
    六日與廖美意簽立不動產買賣合約書，且於同年十月二十二
    日委由代書至臺北縣板橋地政事務所辦理移轉登記予劉德威
    ，此有臺灣板橋地政事務所九十七年四月十四日北縣板登字
    第○九七○○○五三○三號函及所附土地登記申請書、土地
    、建築物所有權買賣移轉契約書、印鑑證明書及土地、建築
    物所有權狀，不動產買賣合約書、安信建築經理股份有限公
    司代辦履約保證委任契約書、買賣仲介專任委託書等在卷足
    考，而被告丙○○與廖美意訂定買賣契約之時間係九十六年
    九月二十六日，並由廖美意支付定金二十二萬五千元、簽約
    用印款七十七萬五千元等情，亦有卷附不動產買賣合約書、
    交款紀錄表可稽；本件本票裁定，分別經告訴人提出聲請，
    並經本院於九十六年十月三日、十月十九日以九十六年度票
    字第一○八二三號、第一一六八六號民事裁定在案，並經被
    告丙○○分別於十月十六日及之後收受該裁定，除為被告丙○○所不否認外，亦有本院上揭民事裁定附卷可考，則被告
    丙○○起意處分本件系爭房地之時間點，簽定買賣合約書、
    收取買受人定金及用印款項之時間點，均在本院上揭裁定之
    前，被告丙○○雖於收受本票裁定後，始完成所有權之移轉
    登記（十月二十三日），但被告丙○○就本案系爭房地簽約
    出售時，上揭本票裁定即未裁定，所謂將受強制執行之際客
    觀情境尚未發生，是被告丙○○做成上揭買賣契約時，難認
    就此已有明知。本案系爭房地雖在本票裁定送達後為移轉登
    記之行為，然此僅係被告丙○○依前揭契約之履約行為，並
    無證據足以證明被告丙○○另有意圖損害告訴人債權之積極
    故意，是被告丙○○為上揭處分行為之始，即欠缺將受強制
    執行之際之主觀認識，簽約後所為履約行為，縱已跨越於本
    票裁定之後，亦難逕認被告丙○○之履約行為在主觀上係為
    損害告訴人之債權而為。綜上，被告丙○○上揭處分行為，
    即欠缺損害債權之意圖，於刑法第三百五十六條之犯罪構成
    要件尚屬不合，此外，復查無其他積極證據可資證明被告丙○○有何公訴人所指損害債權之犯行，依上開項說明，此部
    分不能證明被告丙○○犯罪，自應為無罪判決之諭知。
據上論斷，應依刑事訴訟法第二百九十九條第一項前段、第三百
零一條第一項，刑法第三十一條第一項、第二十八條、第三百五
十六條、第四十一條第一項前段，刑法施行法第一條之一，判決
如主文。
本案經檢察官林珮菁到庭執行職務。
中    華    民    國    98    年    5     月    15    日
                       臺灣板橋地方法院刑事第三庭
                          審判長法  官  樊季康
                                法  官  劉元斐
                                法  官  王綽光
以上正本證明與原本無異
如不服本判決應於收受送達後十日內向本院提出上訴書狀，並應
敘述上訴理由; 其未敘述上訴理由者，應於上訴期間屆滿後二十
日內向本院補提理由書（均需按他造當事人之人數附繕本，切勿
逕送上級法院）
                                書記官  許清秋
中    華    民    國    98    年    5     月    18    日
附錄本案論罪科刑法條全文：
中華民國刑法第356條
（損害債權罪）
債務人於將受強制執行之際，意圖損害債權人之債權，而毀壞、
處分或隱匿其財產者，處 2 年以下有期徒刑、拘役或 5 百元以
下罰金。


司法院資訊處製作；財團法人民間司法改革基金會備份。
